---
title: "Sobrevivência e segmentação de pequenas empresas no ABC"
author: "Projeto de dados abertos — Receita Federal do Brasil"
date: "`r Sys.Date()`"
lang: pt-BR
output:
  pdf_document:
    toc: true
    number_sections: true
    latex_engine: xelatex
    fig_caption: true
geometry: margin=2.3cm
---

```{r setup, include=FALSE}
knitr::opts_chunk$set(echo = FALSE, warning = FALSE, message = FALSE,
                      fig.align = "center", out.width = "95%")
repo_root <- normalizePath("..", mustWork = TRUE)
knitr::opts_knit$set(root.dir = repo_root)
if (!dir.exists(file.path(repo_root, "output/tables"))) stop("Run `make analyze` after loading a real RFB snapshot.")
read_tbl <- function(name) {
  path <- file.path(repo_root, "output/tables", name)
  if (!file.exists(path)) stop("Required result not found: ", path, ". Run `make analyze` first.")
  readr::read_csv(path, show_col_types = FALSE)
}
metrics <- read_tbl("summary_metrics.csv")
quality <- read_tbl("data_quality.csv")
annual <- read_tbl("annual_openings_closures.csv")
cities <- read_tbl("municipality_summary.csv")
sectors <- read_tbl("sector_summary.csv")
metric <- function(name) metrics$value[match(name, metrics$metric)]
```

# Resumo executivo

Este documento descreve **matrizes de micro e pequenas empresas (ME/EPP)** com sede cadastral em um dos sete municípios do ABC Paulista. A unidade estatística é o CNPJ básico (uma linha por pessoa jurídica). O período de referência desta extração é **`r metric("snapshot_date")`**.

A análise usa a baixa cadastral como evento observado e considera registros ainda não baixados como censurados na data de referência. **Baixa administrativa não equivale a falência, insolvência ou encerramento econômico comprovado.** Este relatório não contém resultados enquanto a extração oficial e as etapas de processamento não forem executadas.

Cohort elegível: **`r metric("mpe_head_offices")`** registros utilizáveis após validação temporal. Baixas administrativas observadas: **`r metric("observed_admin_closures")`**. Estes valores são calculados do snapshot real carregado, não são números de exemplo.

# Dados e critérios

Fonte primária: [Dados Abertos do Cadastro Nacional da Pessoa Jurídica — Receita Federal](https://www.gov.br/receitafederal/pt-br/acesso-a-informacao/dados-abertos/cadastros/cnpj). O processo de extração grava versão, data de referência e hashes dos ZIPs em `data/raw/manifest.json`.

- Municípios: Santo André, São Bernardo do Campo, São Caetano do Sul, Diadema, Mauá, Ribeirão Pires e Rio Grande da Serra.
- Geografia: matriz (`CNPJ ordem = 0001`) localizada no município; filiais não são contadas como empresas independentes.
- Porte: ME (`01`) e EPP (`03`) conforme o campo de porte da Receita. MEI é medido como atributo do Simples e não presumido pelo porte.
- Evento: situação cadastral “baixada” (`08`) e data válida de baixa. Outras situações são censuradas na data de referência.
- Identificadores são tratados como texto, sem remover zeros à esquerda, para suportar CNPJs alfanuméricos atribuídos a novas inscrições desde julho de 2026.

# Qualidade dos dados

```{r quality-table}
knitr::kable(quality, caption = "Verificações de consistência e dimensão dos dados")
```

Datas fora do calendário, datas de abertura posteriores ao snapshot, durações negativas, baixa sem data válida e campos ausentes são reportados. Observações temporais inválidas são excluídas dos modelos de sobrevivência; CNAE ausente não é inventado.

# Aberturas, baixas e municípios

```{r annual-chart, out.width="95%"}
p <- "output/figures/openings_closures_by_year.png"
if (file.exists(p)) knitr::include_graphics(p) else cat("Gráfico indisponível: verifique `make analyze`.")
```

```{r municipality-table}
knitr::kable(cities, digits = 3, caption = "Comparação descritiva por município; percentuais calculados sobre o cohort cadastral.")
```

A participação de registros com MEI desconhecido é preservada nos controles de qualidade. Proporções descritivas não são taxas causais de encerramento e variam conforme a data de extração.

# Sobrevivência

O tempo observado é a diferença entre início de atividade e baixa; empresas sem baixa válida são censuradas na referência mensal. Kaplan–Meier resume a probabilidade de permanecer sem baixa cadastral. As curvas representam sobrevivência cadastral, **não** sobrevivência econômica.

```{r km-sector, out.width="95%"}
p <- "output/figures/survival_by_sector.png"
if (file.exists(p)) knitr::include_graphics(p) else cat("Curva por divisão CNAE indisponível (eventos/grupos insuficientes ou `make analyze` pendente).")
```

```{r km-mei, out.width="95%"}
p <- "output/figures/survival_by_mei.png"
if (file.exists(p)) knitr::include_graphics(p) else cat("Curva por condição MEI indisponível (eventos insuficientes ou `make analyze` pendente).")
```

Divisão CNAE é indicada pelo prefixo de dois dígitos do CNAE fiscal principal. Regime MEI é variável cadastral observada; casos sem informação não são reclassificados.

# Modelos

## Cox

O modelo de riscos proporcionais estima razões de hazard (HR) associadas a divisão CNAE, MEI, município, porte e log do capital social. HR acima de 1 significa maior hazard **de baixa cadastral** relativamente à categoria de referência, condicionada às variáveis incluídas — não é uma explicação causal. O diagnóstico de riscos proporcionais é salvo em `output/tables/cox_ph_assumption.txt`.

```{r cox-table}
p <- "output/tables/cox_hazard_ratios.csv"
if (file.exists(p)) knitr::kable(readr::read_csv(p, show_col_types = FALSE), digits = 3,
  caption = "HR e intervalos de confiança de 95%; interpretados como associações cadastrais.") else cat("Cox não estimado: insuficiência de eventos/registros ou etapa de análise ainda não executada. Consulte o arquivo *_not_estimated.txt.")
```

## Logística: baixa observada até dois anos

A regressão logística inclui apenas empresas com **730 dias completos de observação** antes da referência, evitando classificar recém-abertas como não encerradas antes do desfecho ser observável. OR é uma razão de odds, não risco relativo.

```{r logit-table}
p <- "output/tables/logistic_2y_odds_ratios.csv"
if (file.exists(p)) knitr::kable(readr::read_csv(p, show_col_types = FALSE), digits = 3,
  caption = "OR e IC95% para baixa cadastral observada nos primeiros 730 dias.") else cat("Regressão logística não estimada: coorte madura insuficiente ou apenas uma classe de desfecho. Consulte o arquivo *_not_estimated.txt.")
```

# Perfis de atividade e clusters

A clusterização é realizada sobre divisões CNAE que atendem aos critérios mínimos de cobertura, usando proporção MEI, baixa em dois anos entre coortes maduras, idade média e log do capital. Variáveis são padronizadas. k é comparado por soma intragrupo (cotovelo) e silhueta média; Ward.D2 oferece comparação hierárquica. São perfis descritivos sensíveis ao corte, não segmentos “naturais” nem previsão individual.

```{r clusters, out.width="95%"}
p <- "output/figures/clustering_silhouette.png"
if (file.exists(p)) knitr::include_graphics(p) else cat("Clusters não estimados; consulte output/tables/clustering_not_estimated.txt.")
```

```{r sectors}
knitr::kable(utils::head(sectors, 15), digits = 3, caption = "Divisões CNAE com maior presença no cohort")
```

# Conclusões para decisão

As conclusões são intencionalmente derivadas dos valores desta execução e não pré-preenchidas. Para comunicação pública, selecione conclusões sustentadas pelas tabelas, inclua a data da extração e reporte a natureza administrativa do desfecho. O README contém roteiro para converter esses outputs em três achados executivos; este template não fabrica narrativa nem gráficos.

# Limitações

1. Baixa cadastral pode decorrer de atualização administrativa, cancelamento ou outra razão e não equivale a falência; inclusive há cancelamentos administrativos em lote de MEI inadimplente.
2. A coorte é de matrizes MPE na região. Empresas cuja matriz esteja fora do ABC, mesmo com filiais locais, ficam fora; baixas de filiais não são eventos independentes.
3. A base é uma fotografia mensal cadastral e pode ter atraso, revisão retroativa e inconsistências. Censura pressupõe que o tempo observado seja adequado; censura informativa pode enviesar Kaplan–Meier/Cox.
4. Capital social cadastrado não é receita, caixa ou patrimônio líquido. MEI/Simples no snapshot não prova regime contínuo durante toda a vida da empresa.
5. Cox exige riscos proporcionais e observações independentes; associação transversal não identifica efeito causal. A logística usa desfecho em 730 dias apenas quando essa janela é observável.
6. Clusters dependem das variáveis, escala, filtros e número de divisões CNAE, não devem ser usados como rótulos permanentes.
7. O estudo exclui deliberadamente o arquivo de Sócios. Não se processam nomes de sócios nem CPF parcialmente mascarado; o pipeline não necessita desses dados.

# Reprodutibilidade

Código, comandos, layout oficial, modelo de dados e instruções Power BI estão no repositório. Reexecute `make download`, `make db-up`, `make load`, `make analyze` e `make report` para regenerar este PDF a partir de um snapshot novo. Consulte `docs/methodology.md` antes de interpretar os parâmetros.
